ACORDAO-COMPLETO-2423025

ACÓRDÃO 10285/2020 ATA 33/2020 - PRIMEIRA CÂMARA

VISTOS, relatados e discutidos estes autos que tratam de pedido de reexame interposto em face do Acórdão 4505/2020-TCU-Primeira Câmara, por meio do qual foi julgado ilegal e negado registro ao ato de aposentadoria objeto dos presentes autos:
ACORDAM os ministros do Tribunal de Contas da União, reunidos em Sessão da 1ª Câmara, ante as razões expostas pelo relator e com fundamento nos arts. 33 e 48 da Lei 8.443/1992, em:
9.1. conhecer do pedido de reexame para, no mérito, dar-lhe provimento parcial;
9.2. tornar insubsistentes os subitens 9.2.2., 9.2.2.1, 9.2.2.2 e 9.2.3 do acórdão recorrido;
9.3. determinar ao órgão de origem que:
9.3.1. emita novo ato de aposentadoria, livre das irregularidades apontadas, submetendo-o ao TCU, no prazo de trinta dias, consoante os arts. 262, § 2º, do Regimento Interno do TCU e 19, § 3º, da Instrução Normativa TCU 78/2018;
9.4. adote, em relação à recorrente, o  entendimento do Supremo Tribunal Federal, no âmbito do Recurso Extraordinário 638.115/CE, quanto à cessação, ou não, do pagamento dos "quintos/décimos" incorporados após o advento da Lei 9.624/1998;
9.5. manter inalterado dos demais termos do acórdão recorrido;
9.6. dar ciência deste acórdão ao interessado e à Tribunal Regional Federal da 2ª Região.

Pedido de reexame em Aposentadoria.

Primeira Câmara

Tribunal Regional Federal da 2ª Região.

3. Interessados/Responsáveis/Recorrentes:
3.1. Interessados: Maria das Graças Soares de Souza (XXX.196.107-XX); Maria das Graças Soares de Souza (XXX.196.107-XX)
3.2. Recorrente: Maria das Graças Soares de Souza (XXX.196.107-XX).

13.1. Ministros presentes: Benjamin Zymler (na Presidência), Walton Alencar Rodrigues (Relator), Bruno Dantas e Vital do Rêgo.
13.2. Ministro-Substituto presente: Weder de Oliveira.

ACORDAO-COMPLETO-2439024

Acórdão 14064/2020 - Primeira Câmara

WALTON ALENCAR RODRIGUES

Ministro Vital do Rêgo.

Adoto, como Relatório, a instrução elaborada no âmbito da Secretaria de Recursos (Serur) , vazada nos termos a seguir transcritos, com os quais anuíram os dirigentes da unidade técnica e o Representante do Ministério Público:
Trata-se de pedido de reexame (peça 13) interposto por Maria das Graças Soares de Souza, ex-servidor (a) do Tribunal Regional Federal da 2ª Região, contra o Acórdão 4505/2020-TCU-Primeira Câmara ([Gerente]) .  
A deliberação recorrida apresenta o seguinte teor: 
9.1. considerar ilegal o ato de concessão de aposentadoria, emitido em favor de Maria das Graças Soares de Souza (XXX.196.107-XX) , recusando o respectivo registro;
9.1.1. dispensar a devolução dos valores indevidamente recebidos até a data da ciência pelo Tribunal Regional Federal da 2ª Região do presente acórdão, com base no Enunciado 106 da Súmula da Jurisprudência do TCU;
9.2. determinar ao Tribunal Regional Federal da 2ª Região, com base no art. 45 da Lei 8.443/1992, que:
9.2.1. faça cessar os pagamentos decorrentes do ato impugnado, em especial da vantagem denominada "opção", comunicando ao TCU, no prazo de quinze dias, as providências adotadas, nos termos do art. 262, caput, do Regimento Interno do TCU, art. 8º, caput, da Resolução-TCU 206/2007 e art. 19, caput, da Instrução Normativa-TCU 78/2018;
9.2.2. oriente à inativa que ela poderá optar por receber a parcela decorrente da incorporação de quintos consoante as seguintes possibilidades:
9.2.2.1. na configuração atual (5/5 de CJ-1) , sendo que, nesse caso, a parcela de quintos incorporada com amparo em funções comissionadas exercidas entre 8/4/1998 a 4/9/2001 (5/10 de CJ-1) , será transformada em "Parcela Compensatória" a ser absorvida por quaisquer reajustes futuros, consoante decidido pelo STF no RE 638.115/CE;
9.2.2.2. considerando a incorporação de 5/10 de CJ-1 + 5/10 de FC-4, sendo que, nesse caso, a parcela resultante, que poderá ser requerida a qualquer tempo, não se submete a absorções futuras;
9.2.3. após a opção da interessada por uma das possibilidades listadas no subitem 9.2.2, emita novo ato de aposentadoria, livre das irregularidades apontadas, submetendo-o ao TCU, no prazo de trinta dias, consoante os arts. 262, § 2º, do Regimento Interno do TCU e 19, § 3º, da Instrução Normativa TCU 78/2018;
9.2.4. comunique à interessada o teor desta decisão, alertando-a de que o efeito suspensivo proveniente da interposição de eventual recurso não a exime da devolução dos valores percebidos indevidamente após a respectiva notificação, caso o recurso não seja provido;
9.2.5. no prazo de 30 (trinta) dias, contados da ciência desta decisão, envie a este Tribunal documentos comprobatórios de que a interessada está ciente da presente deliberação.
HISTÓRICO
O ato de aposentadoria da recorrente foi julgado ilegal, em virtude de constar a incorporação da parcela vulgarmente conhecida como "opção" (vide ato de peça 2) e de parcela dos denominados "quintos/décimos" em desconformidade com a jurisprudência atual do STF e do TCU.
Sobre o instituto da "opção", o Excelentíssimo Senhor Ministro Benjamin Zymler, por ocasião da apreciação do TC Processo 027.914/2013-5 (Acórdão 2988/2018-TCU-Plenário, Sessão de 12/12/2018) , elaborou em seu voto revisor, cujas razões foram integralmente acolhidas pela relatora, ministra Ana Arraes, didático e esclarecedor histórico, o qual será apresentado abaixo, com alguns ajustes de forma, supressões e adições.
Da vantagem "opção"
Em síntese, a vantagem conhecida como "opção" constituía uma fração variável, conforme definido em lei, da remuneração do cargo em comissão/função de confiança.
Era um direito conferido ao servidor ocupante de cargo efetivo, que assumia cargo em comissão ou função de confiança, de continuar a ser remunerado com base em seu cargo efetivo, mas com acréscimo decorrente do exercício do novo cargo/função. 
A vantagem tinha por objetivo conferir estímulo financeiro para que o servidor efetivo ocupasse cargo em comissão cuja remuneração fosse inferior à do cargo efetivo. 
Aparentemente, o primeiro normativo que tratou da matéria foi a Lei 4.345/1964, que assim dispôs (grifei) :
Art. 1º As tabelas de vencimentos dos cargos efetivos e em comissão, referidas no art.1º da Lei nº 4.242, de 17 de julho de 1963, ficam substituídas pelas seguintes:    
.................................................................................................................................................
 § 2º Ao funcionário nomeado para o exercício de cargo em comissão é facultado optar pelo vencimento do símbolo, previsto na tabela b constante dêste artigo, ou pela percepção do vencimento e demais vantagens de seu cargo efetivo acrescido de gratificação fixa, correspondente a 20% (vinte por cento) do valor do símbolo do cargo em comissão respectivo.
Igual disciplina foi mantida pelo Decreto-Lei 1.445/1976 (que tratava da remuneração dos servidores civis do Poder Executivo, dentre outros) . Segundo o art. 3º, a vantagem correspondia a 20% do vencimento do Grupo Direção e Assessoramento Superiores (DAS) . 
A legislação foi sendo alterada ao longo do tempo, de modo que não só o percentual foi alterado como também foram acrescidas outras vantagens/gratificações ao "optante" pela remuneração do cargo efetivo.
O Decreto-Lei 2.270/1985, por exemplo, permitiu a inclusão da vantagem "representação mensal" no cálculo da vantagem "opção". O Decreto-Lei 2.365/1987 (art. 10) elevou o percentual para 50% e a Lei 7.706/1988 (art. 4º) , para 55%. 
A Lei 8.538/1992 alterou a composição da parcela "opção", que foi acrescida de 55% da gratificação GADF (Gratificação de Atividade por Desempenho de Função) , criada pela Lei Delegada 13/1992. 
Assim, quando da edição da Lei 8.538/1992, a "opção" passou a ser: 55% do vencimento do DAS + 55% da GADF + representação mensal.
A Lei 8.911/1994 disciplinou o cálculo da opção para os servidores do Poder Executivo, além de tratar do instituto da incorporação de "quintos", previsto no art. 62 da Lei 8.112/1990. À guisa de clareza, transcrevo o citado dispositivo:
Lei 8.911/1994
"Art. 2º É facultado ao servidor investido em cargo em comissão ou função de direção, chefia e assessoramento, previstos nesta Lei, optar pela remuneração correspondente ao vencimento de seu cargo efetivo, acrescido de cinqüenta e cinco por cento do vencimento fixado para o cargo em comissão, ou das funções de direção, chefia e assessoramento e da gratificação de atividade pelo desempenho de função, e mais a representação mensal.
Parágrafo único. O servidor investido em função gratificada (FG) ou de representação (GR) , ou assemelhadas, constantes do Anexo desta Lei, perceberá o valor do vencimento do cargo efetivo, acrescido da remuneração da função para a qual foi designado."
A remuneração dos cargos em comissão prevista na Lei 8.911/1994 e que servia de base de cálculo para a vantagem "opção" continuou a ser composta de vencimento básico, GADF e representação mensal.
As alterações no cálculo da vantagem "opção" continuaram ao longo do tempo. Cito, por exemplo, a Lei 9.030/1995, que estabeleceu que a vantagem equivaleria a 25% da remuneração total do cargo ou função, para os DAS 4 a 6 (art. 2º) , que passou a ser paga em rubrica única (sem GADF ou representação mensal) . Também previu o pagamento de uma parcela variável, equivalente à diferença entre a remuneração efetiva e a remuneração do cargo em comissão.
Já a Lei 11.526/2007, alterada pela Lei 12.094/2009, fixou a "opção" como 60% da remuneração do cargo em comissão.
No âmbito do Poder Judiciário, a Lei 9.421/1996 estabeleceu que a "opção" equivaleria a 70% do vencimento básico da função de confiança.
Importante registrar que algumas funções - geralmente as de menor valor e ocupadas exclusivamente pelos servidores efetivos - são pagas em valor integral, juntamente com a remuneração do cargo efetivo. 
São as chamadas funções gratificadas ou funções de representação (vide parágrafo único do art. 2º da Lei 8.911/1994) . Diversamente dos cargos em comissão, que exigem o afastamento do servidor de seu cargo efetivo, as funções gratificadas não constituem cargo à parte. São apenas gratificações pagas aos servidores efetivos em razão da assunção de maiores responsabilidades.
Nesses casos, o servidor não recebe a "opção" - já que não tem entre o que optar -, mas, sim, o valor da função gratificada, juntamente com a remuneração de seu cargo efetivo.
As vantagens decorrentes do exercício de cargo em comissão/função de confiança e função gratificada são de natureza pro labore faciendo, assim como adicionais pagos em razão das condições específicas de trabalho (insalubridade, trabalho noturno etc.) . Ou seja, são de natureza transitória, uma vez que o servidor somente a elas faz jus quando no exercício do cargo ou função. 
Uma vez que a aposentadoria ocorre no cargo efetivo e os proventos guardam relação com esse cargo, não há como imaginar que vantagens associadas ao cargo em comissão possam compor os proventos de aposentadoria, salvo autorização legal. Isso em virtude do princípio da legalidade. De fato, não se pode relegar ao oblívio a lição de Hely Lopes Meirelles:
Na Administração Pública não há liberdade nem vontade pessoal. Enquanto na administração particular é lícito fazer tudo que a lei não proíbe, na Administração Pública só é permitido fazer o que a lei autoriza. A lei para o particular significa "pode fazer assim"; para o administrador público significa "deve fazer assim" (in Direito Administrativo Brasileiro, 33ª ed., São Paulo: Malheiros Editores, 2007, p. 87-88) .
A Lei 8.112/1990 disciplinou a matéria nos seguintes termos:
Art. 193. O servidor que tiver exercido função de direção, chefia, assessoramento, assistência ou cargo em comissão, por período de 5 (cinco) anos consecutivos, ou 10 (dez) anos interpolados, poderá aposentar-se com a gratificação da função ou remuneração do cargo em comissão, de maior valor, desde que exercido por um período mínimo de 2 (dois) anos.                    § 1° Quando o exercício da função ou cargo em comissão de maior valor não corresponder ao período de 2 (dois) anos, será incorporada a gratificação ou remuneração da função ou cargo em comissão imediatamente inferior dentre os exercidos.                   § 2° A aplicação do disposto neste artigo exclui as vantagens previstas no art. 192, bem como a incorporação de que trata o art. 62, ressalvado o direito de opção  (grifos acrescidos) .
É sobremodo importante ressaltar que o direito de opção, que consta no § 2º supra, diz respeito à opção entre as vantagens dos quintos, da prevista no art. 193 e do art. 192 - e não à parcela vulgarmente chamada de "opção".      
A composição dos proventos deferidos ao servidor que optava por se aposentar na forma do caput dependia do tipo de cargo ou função ocupada.
Se ex-ocupante de cargo em comissão, os proventos equivaleriam à remuneração desse cargo. Se ocupante de função gratificada, que é vinculada ao exercício de cargo efetivo, os proventos do servidor seriam compostos pela remuneração do cargo efetivo acrescida da gratificação de função. Isso porque, no último caso, não se trata de um cargo autônomo, com estrutura remuneratória própria, mas de uma mera gratificação paga ao servidor efetivo.
Veja-se que esse dispositivo legal não mencionava expressamente a possibilidade de deferir ao inativo, que preencheu seus requisitos, a parcela da retribuição dos cargos em comissão/função de confiança, conhecida como "opção", nada obstante ressalve, em seu §2º, o "direito de opção".
O § 2º do art. 193 da Lei 8.112/1990 apenas autorizava que o servidor optasse por se aposentar na forma do caput ou carreasse para os proventos de aposentadoria (calculados com base na remuneração do cargo efetivo) as vantagens previstas nos arts. 62 e 192 da Lei 8.112/1990. 
Nessa ordem de ideias, poder-se-ia argumentar que não existe amparo legal para o pagamento da "opção" para os inativos, uma vez que a Lei 8.112/1990 não menciona expressamente essa possibilidade. 
Contudo, seria também possível extrair diretamente do caput, mediante interpretação extensiva, a autorização para o pagamento da parcela "opção" ao inativo. Se o dispositivo conferia ao ex-ocupante de cargo em comissão o direito de ter seus proventos calculados com base na remuneração desse cargo, não seria desarrazoado conferir a esse servidor o direito de acrescer a seus proventos de cargo efetivo a parcela "opção". Desse modo, estar-se-ia conferindo ao ex-ocupante do cargo em comissão tratamento semelhante ao do servidor investido em função gratificada. 
Isso porque, em muitos casos, a remuneração do cargo em comissão era inferior à do cargo efetivo. Consequentemente, muitos desses servidores não se beneficiariam do art. 193 da Lei 8.112/1990, ao contrário daqueles que ocuparam função gratificada.
Todavia, essa interpretação não se coaduna com o pagamento de "quintos", dada a vedação contida no § 2º do art. 193 da Lei 8.112/1990.
A razão da vedação de acumulação das vantagens era claramente evitar o bis in idem nos proventos de inatividade, haja vista que a finalidade do pagamento das vantagens era uma só: assegurar estabilidade financeira na inatividade ao servidor que assumiu maiores responsabilidades quando na atividade. 
Não invalida esse raciocínio o fato de que era possível pagar, na atividade, a vantagem dos "quintos" cumulativamente com a gratificação de função ou com a "opção". Isso é uma distorção do instituto dos "quintos", pois, em vez de assegurar a estabilidade financeira àquele que se afastasse do cargo ou função, acabava por elevar a remuneração do cargo efetivo ainda quando no exercício do cargo em comissão ou função. Entretanto, isso era prevista em lei, o que não ocorre no caso da inatividade.
Quando o servidor é necessariamente remunerado com base no cargo efetivo e recebe uma gratificação fixada em lei, deve-se observar a vedação de pagamento cumulativo da gratificação de função com as vantagens previstas nos arts. 62 ("quintos"/"décimos") e 192 da Lei 8.112/1990.  Nesse sentido, cito, dentre inúmeros outros, a Decisão 47/2001-Plenário (rel. Ministro Benjamin Zymler) e os Acórdão 645/2003-TCU-Plenário (rel. Ministro Walton Alencar Rodrigues) e 814/2005-1ª Câmara (relator Ministro Marcos Vilaça) , proferido em processo de inspeção.
Apesar de não haver expressa previsão legal, a jurisprudência de mais de trinta anos vem aceitando a inclusão da parcela "opção" (pagamento de uma fração da remuneração do cargo em comissão ao servidor que opta pela remuneração do cargo efetivo) nos proventos do inativo que implementou os requisitos do art.180 da Lei 1.711/1952 ou do art. 193 da Lei 8.112/1990. Nada obstante, não é possível o pagamento da parcela "opção" - quando prevista em lei - com a vantagem dos "quintos", ex vi do disposto no § 2º do art. 193 da Lei 8.112/1990.
Mas não é só: a EC 20/1998 impõe que os proventos da inatividade sejam calculados com base na remuneração do cargo efetivo e que não a superem no momento da concessão da aposentadoria. Assim, todos os servidores que não implementaram as condições para a aposentação até 15/12/1998 (véspera da vigência da EC 20/1998) não fazem jus à percepção de FC ou da parcela "opção" (se existente na estrutura remuneratória) nos proventos de aposentadoria.
Ademais, a aposentadoria deve observar as regras vigentes no momento da implementação de todos os requisitos legais para a concessão do benefício previdenciário, motivo pelo qual não é possível entender que o servidor tenha algum direito adquirido a determinada vantagem paga na aposentadoria até que lhe seja assegurado o próprio direito à inativação. 
Portanto, sob o ponto de vista legal, o cumprimento das exigências do art. 193 da Lei 8.112/1990, por si só, é irrelevante e não produz consequências jurídicas caso não tenham sido atendidos os requisitos para a constituição da situação jurídica na qual a vantagem é devida: a aposentadoria.
É nesse sentido o disposto no art. 7º da Lei 9.624/1998 (grifos acrescidos) : 
Art. 7º É assegurado o direito à vantagem de que trata o art. 193 da Lei nº 8.112, de 1990, aos servidores que, até 19 de janeiro de 1995, tenham completado todos os requisitos para obtenção de aposentadoria dentro das normas até então vigentes.
Parágrafo único. A aplicação do disposto no caput exclui a incorporação a que se referia o art. 62 e as vantagens previstas no art. 192 da Lei nº 8.112, de 1990 (grifos acrescidos) .
Assim, os servidores que não se encontravam em condições de se aposentar quando da revogação do art. 193 do Regime Jurídico Único (até 18/1/1995) não podem se beneficiar dessa vantagem.
De mais a mais, a jurisprudência apregoa que é "vedado ao servidor público carrear para os proventos da aposentadoria ou para a pensão por ele instituída parcela da remuneração sobre a qual não incidiu desconto previdenciário" (Acórdão 5919/2019-TCU-Primeira Câmara, de relatoria do ministro Benjamin Zymler, entre outros) .
Dos fundamentos para o julgamento pela ilegalidade da presente aposentadoria
Pois bem. Analisando-se o ato de aposentadoria do recorrente (peça 2) , podem-se extrair as seguintes informações: o interessado conta com 31 anos, 11 meses e 11 dias de tempo de serviço, sendo que a vigência do ato é a partir de 19/11/2015, com fundamento na EC 47/2005. Assim, só veio a adquirir o direito à aposentação após a vigência da EC 20/1998.
2.43.	Destarte, a presente concessão é ilegal porque:
	a) houve violação à regra constitucional, introduzida pela Emenda Constitucional 20/1998, que limita o valor dos proventos à remuneração do cargo efetivo;
	b) a jurisprudência apregoa que é vedado ao servidor público carrear para os proventos da aposentadoria ou para a pensão por ele instituída parcela da remuneração sobre a qual não incidiu desconto previdenciário.
Das vantagens dos "Quintos"
Além da irregularidade do pagamento da vantagem "opção", o ato de aposentadoria da ora recorrente foi considerado ilegal em razão de incorporação de quintos posteriores a 8/4/1998, contrariando entendimento do STF no julgamento do RE 638.115.
EXAME DE ADMISSIBILIDADE
Reitera-se o exame de admissibilidade contido na peça 14, ratificado pelo Relator, Ministro Walton Alencar, com a suspensão dos efeitos dos itens 9.1, 9.2, 9.2.1, 9.2.2 e 9.2.3 do acórdão recorrido (despacho de peça 16) . 
EXAME DE MÉRITO
Delimitação
1.1. Constitui objeto do presente recurso definir se:
	a) deve haver sobrestamento do presente processo;
	b) da legalidade da concessão e da ofensa à EC 20/1998;
	c) houve violação ao direito adquirido;
	d) o entendimento desta Corte acerca da ausência da contribuição previdenciária sobre a opção deve prevalecer;
	e) houve violação ao princípio da irredutibilidade dos vencimentos;
	f) houve violação aos princípios da segurança jurídica e da isonomia;
	g) houve violação ao princípio da irretroatividade de nova interpretação;
	h) deve permanecer à vantagem referente aos "quintos" decorrente de decisão judicial transitada em julgado.
Do sobrestamento do processo
A recorrente afirma que deveria haver o sobrestamento do processo ante a possibilidade da modulação do entendimento desta Corte. 
Aduz que no TC Processo 027.914/2013-5, processo de representação formulado pela Secretaria de Fiscalização de Pessoal - Sefip, discute-se a possibilidade de haver o pagamento integral da função comissionada, em razão do disposto na Lei 10.356, de 2001, artigo 17, que acabou por transformar em FC todas as funções e cargos em comissão ou gratificações no âmbito do TCU.
Argumenta que no mencionado processo há discussão acerca de ser possível que se determine a modulação dos efeitos e que o Tribunal de Contas da União definirá se é possível ou não determinar a supressão imediata de alguma parcela do servidor aposentado, ou se a extinção do pagamento dessa parcela deverá ocorrer de forma gradativa, através da compensação.
Por fim alega, ainda, que no TC Processo 031.174/2019-1, por meio do Acórdão 13270/2019-TCU-Segunda Câmara deste Tribunal acordou, por unanimidade, em determinar o sobrestamento daqueles autos.
Análise:
Entende-se que o instituto da "opção" foi devidamente analisado no histórico desta instrução. Assim, baseando-se na legislação aplicável à espécie e nas regras de Hermenêutica, entende-se que todos os servidores que não implementaram as condições para a aposentação até 15/12/1998 (véspera da vigência da EC 20/1998) não fazem jus à percepção de FC ou da parcela "opção" (se existente na estrutura remuneratória) nos proventos de aposentadoria.
No que tange à eventual corrente jurisprudencial dissonante do entendimento ora apresentado, quanto ao sobrestamento de processos envolvendo o instituto da "opção", pede-se vênia par discordar, haja vista os profundos e incisivos argumentos expendidos pelo Excelentíssimo Senhor Ministro Benjamin Zymler, por ocasião da apreciação do TC Processo 027.914/2013-5 (Acórdão 2988/2018-TCU-Plenário, Sessão de 12/12/2018) . 
Isto porque a democracia se faz com respeito à diferença e com divergências. Nesse sentir, pontua Fábio Konder Comparato: 
A independência funcional da magistratura, assim entendida, é uma garantia institucional do regime democrático. O conceito institucional foi elaborado pela doutrina publicista alemã à época da República de Weimar, para designar as fontes de organização dos Poderes Públicos, cuja função é assegurar o respeito aos direitos subjetivos fundamentais, declarados na Constituição (grifos acrescidos) (apud Jorge Luiz Souto Maior e Valdete Souto Severo, in O Processo do Trabalho como instrumento do Direito do Trabalho e as ideias fora de lugar do Novo CPC. São Paulo: LTr, 2015, p. 114) . 
Por conseguinte, opina-se pela rejeição dos argumentos apresentados pela recorrente.
Da legalidade da concessão e da ofensa à EC 20/1998
Aduz-se que a concessão da parcela opção obedeceu a legislação de regência e não ofendeu a EC 20/1998, com base nos seguintes argumentos:
	a) "o direito da servidora de carrear à aposentadoria parcela da função comissionada ou cargo em comissão exercido por 5 anos consecutivos ou 10 interpolados encontrava-se expresso no artigo 180 da Lei nº 1.711, de 1952 e no artigo 193, da Lei nº 8.112, de 1990";
	b) "após a revogação da previsão da Lei nº 8.112, de 1990, o Tribunal de Contas da União firmou entendimento no sentido de que restaria mantido o direito do servidor, desde que preenchidos os requisitos temporais previstos no art. 193, até a sua revogação, para que, na inativação, o servidor pudesse fazer jus à parcela opção" (Acórdão 2076/2005-TCU-Plenário) ;
	c) com fundamento no entendimento do Acórdão 2076/2005-TCU-Plenário teve incluída a parcela "opção", que representa parcela significativa de seus ganhos, que não pode ser agora abruptamente suprimida, com fundamento em nova intepretação;
	d) ainda que a Emenda Constitucional nº 20, de 1998 , tenha restringido o pagamento dos proventos à remuneração do servidor no cargo efetivo em que se deu a aposentadoria e a Emenda nº 103, de 20193 , tenha estabelecido como máximo o limite do Regime Geral de Previdência Social, nem mesmo essas alterações constitucionais tem o condão de ferir o direito já adquirido dos servidores. 
	e) Se até 19 de janeiro de 1995 os servidores precisavam apenas exercer função de chefia ou direção pelo período de 5 anos consecutivos ou 10 anos intercalados para adquirir direito à percepção da parcela durante a aposentadoria, todos aqueles que, até esse marco temporal tenham implementado o requisito, possuem direito ao pagamento da vantagem da opção prevista no artigo 193, da Lei nº 8.112, de 1995".
Análise:
O art. 41 da Lei 8.112/1990 assim dispõe:
Art. 41.  Remuneração é o vencimento do cargo efetivo, acrescido das vantagens pecuniárias permanentes estabelecidas em lei.
Ora, as vantagens decorrentes do exercício de cargo em comissão/função de confiança e função gratificada são de natureza pro labore faciendo. É dizer: são de natureza transitória, uma vez que o servidor somente a elas faz jus quando no exercício do cargo ou função. 
Posta assim a questão, é de se inferir que, diferentemente do alegado pelo recorrente, não integra a remuneração dos servidores público federais a parcela vulgarmente chamada de "opção", por ter natureza transitória, e não permanente.
No que tange à definição de remuneração prevista na Lei 8.852/1994, é de se observar que se aplica, tão somente, ao regramento da referida norma, conforme se pode depreender do disposto em seu art. 1º: 
Art. 1º Para os efeitos desta Lei, a retribuição pecuniária devida na administração pública direta, indireta e fundacional de qualquer dos Poderes da União compreende:
 (...) 
III - como remuneração, a soma dos vencimentos com os adicionais de caráter individual e demais vantagens, nestas compreendidas as relativas à natureza ou ao local de trabalho e a prevista no art. 62 da Lei nº 8.112, de 1990, ou outra paga sob o mesmo fundamento, sendo excluídas:
 (...) 
Assim, houve violação ao § 2° do art. 40 da Constituição Federal, com a redação dada pela Emenda Constitucional 20/1998, que assim dispunha:
§ 2º Os proventos de aposentadoria e as pensões, por ocasião de sua concessão, não poderão exceder a remuneração do respectivo servidor, no cargo efetivo em que se deu a aposentadoria ou que serviu de referência para a concessão da pensão (grifos acrescidos) .
Do direito adquirido
O recorrente aduz que houve violação ao direito adquirido, com base nos seguintes argumentos:
	a) tem-se o direito adquirido à vantagem prevista no artigo 193 para os servidores que, até 19 de janeiro de 1995, tenham preenchidos os requisitos por ele impostos, mesmo que o exercício desse direito esteja condicionado a um momento futuro - quando ocorrer a aposentadoria voluntária, compulsória ou por invalidez;
	b) "não pode este Tribunal exigir do administrado requisitos que a própria legislação deixou de fazer, como é o caso do pagamento na aposentadoria da vantagem prevista no artigo 193 da Lei nº 8.112, de 1990. Isso porque, a legislação apenas exige o tempo de exercício no cargo ou função em comissão, de modo que, se o servidor implementou esse requisito durante a vigência da norma possui direito adquirido à percepção da parcela durante a inatividade";
	c) ao tempo em que a servidora adquiriu direito ao pagamento da parcela em discussão, não havia qualquer restrição à percepção durante a aposentadoria, restrição que só foi imposta em momento posterior. Nesse sentido cita o MS/STF 25.405;
	d) o pagamento da parcela questionada pelo acórdão, constitui direito adquirido do servidor, que não pode ser mitigado nem mesmo por alterações constitucionais, como é o caso do § 2º, do artigo 40 da Constituição Federal - tanto na sua redação dada pela Emenda 20, quanto pela redação dada pela Emenda 103;
	e) no momento em que o acórdão recorrido considera ilegal o pagamento da parcela e determina que o Tribunal cesse o pagamento, acaba por violar as cláusulas pétreas do direito adquirido, ato jurídico perfeito e segurança jurídica.	
Análise:
A aposentadoria deve observar as regras vigentes no momento da implementação de todos os requisitos legais para a concessão do benefício previdenciário, motivo pelo qual não é possível entender que o servidor tenha algum direito adquirido a determinada vantagem paga na aposentadoria até que lhe seja assegurado o próprio direito à inativação. 
Portanto, sob o ponto de vista legal, o cumprimento das exigências do art. 193 da Lei 8.112/1990, por si só, é irrelevante e não produz consequências jurídicas caso não tenham sido atendidos os requisitos para a constituição da situação jurídica na qual a vantagem é devida: a aposentadoria.
É nesse sentido o disposto no art. 7º da Lei 9.624/1998 (grifos acrescidos) : 
Art. 7º É assegurado o direito à vantagem de que trata o art. 193 da Lei nº 8.112, de 1990, aos servidores que, até 19 de janeiro de 1995, tenham completado todos os requisitos para obtenção de aposentadoria dentro das normas até então vigentes.
Parágrafo único. A aplicação do disposto no caput exclui a incorporação a que se referia o art. 62 e as vantagens previstas no art. 192 da Lei nº 8.112, de 1990 (grifos acrescidos) .
Nessa ordem de ideias, opina-se pela rejeição dos argumentos apresentados pelo recorrente.
Da incidência da contribuição previdenciária
O recorrente aduz que não se sustenta o entendimento defendido no acordão "no sentido de que seria ilegal o pagamento da vantagem durante a aposentadoria por falta de contribuição previdenciária sobre a parcela de opção quando o servidor ainda estava em atividade", pois tal interpretação "não encontra respaldo na legislação vigente à época da implementação dos requisitos".
Argumenta que:
	a) "a parcela opção, como já referido, decorre do exercício de função ou cargo em comissão por pelo menos 5 anos consecutivos ou 10 anos intercalados, em período anterior a 1995, período em que o sistema previdenciário não exigia a respectiva contribuição, de modo que este não era um requisito necessário ao pagamento ou não de uma parcela na aposentadoria";
	b) "originalmente, o artigo 40 da Constituição Federal sistematizava as regras para que servidores públicos pudessem se aposentar por tempo de serviço, e proventos calculados com base na última remuneração recebida na atividade. Foi apenas com a Emenda Constitucional nº 20, de 1998, que o sistema previdenciário passou a ter caráter contributivo, de modo que o tempo de serviço deu lugar ao tempo de contribuição ao Regime Próprio de Previdência Social";
	c) "não pode este Tribunal passar a exigir requisito extemporâneo dos servidores que à época, como já afirmado, preencheram todos os requisitos legais para o recebimento da parcela durante a aposentadoria, de modo que o direito ao pagamento da opção do artigo 193, foi incorporado ao patrimônio jurídico do interessado assim que preenchidos os requisitos legais";
	d) não há como exigir do servidor a contribuição previdenciária sobre a parcela que originou o pagamento atual da opção do artigo 193, pois à época que se deu o exercício da função ou cargo em comissão, o próprio sistema previdenciário vigente não fazia tal exigência;
	e) "é irrefutável o fato de que, ao tempo em que o servidor esteve exercendo a função ou cargo em comissão vigoravam as regras de aposentadoria por tempo de serviço. Por conseguinte, é dispensável - e ilegal - qualquer exigência no sentido de comprovação de recolhimento das contribuições previdenciárias, sobre a parcela em questão".
Análise:
Conforme já discutido, nesta instrução, a aposentadoria deve observar as regras vigentes no momento da implementação de todos os requisitos legais para a concessão do benefício previdenciário, motivo pelo qual não é possível entender que o servidor tenha algum direito adquirido a determinada vantagem paga na aposentadoria até que lhe seja assegurado o próprio direito à inativação.
Ademais, sobre essa questão, vem à balha as judiciosas considerações do Excelentíssimo Senhor Ministro Benjamin Zymler, por ocasião da apreciação do TC Processo 001.928/2019-8 (Acórdão 5919/2019-TCU-Primeira Câmara, Sessão de 23/7/2019) :
9. (...) As parcelas remuneratórias decorrentes do exercício das funções comissionadas deixaram de constituir base de incidência para a contribuição previdenciária desde 16/12/1998, motivo pelo qual também não podem integrar os proventos de aposentadoria.
10. Nessa linha, a própria legislação editada após a EC 20/1998 não previa a incidência de contribuição previdenciária sobre as funções de confiança e assemelhados, como se depreende do art. 1º da Lei 9.783, publicada em 28/1/1999, na sequência da aprovação da EC 20/1998 (grifos acrescidos) :
"Art. 1o A contribuição social do servidor público civil, ativo e inativo, e dos pensionistas dos três Poderes da União, para a manutenção do regime de previdência social dos seus servidores, será de onze por cento, incidente sobre a totalidade da remuneração de contribuição, do provento ou da pensão.  (Vide Lei nº 10.887, de 2004)  Vide ADIN 2010, de 1999
Parágrafo único. Entende-se como remuneração de contribuição o vencimento do cargo efetivo, acrescido das vantagens pecuniárias permanentes estabelecidas em lei, os adicionais de caráter individual, ou quaisquer vantagens, inclusive as relativas à natureza ou ao local de trabalho, ou outra paga sob o mesmo fundamento, excluídas: (...) "
11. Essa matéria foi objeto da Decisão 683/2001-Plenário, prolatada em 29/8/2001, na qual o Tribunal, acolhendo a dissidência capitaneada pelo Ministro Ubiratan Aguiar, firmou o seguinte entendimento:
"O Tribunal Pleno, diante das razões expostas pelo Redator, DECIDE conhecer da Representação formulada pela então Divisão de Pagamento - Dipag/Serec/Segedam e, tendo em vista o disposto nos arts. 40, § 12, 201, § 11, da Constituição Federal, com redação dada pela Emenda Constitucional nº 20/98, firmar o entendimento de que a retribuição pelo exercício de função comissionada não constitui parcela integrante da remuneração sobre a qual incide a contribuição social do servidor público civil ativo, a partir da vigência da Emenda Constitucional nº 20/98."
12. Contra essa decisão foi interposto pedido de reexame pelo Subprocurador-Geral Ubaldo Alves Caldas, que não foi conhecido (Decisão 1077/2001-Plenário) .
Em virtude dessas considerações, é de se rejeitar o argumento apresentado pelo recorrente.
Da violação ao princípio da irredutibilidade dos vencimentos
Alega violação doo princípio da irredutibilidade dos vencimentos, inscrito no artigo 37, inciso XV, da CRFB/88 conforme entendimento já consagrado pelo STF (v.g. ARE 836518 AgR, Relator (a) : Min. ROBERTO BARROSO, Primeira Turma, julgado em 18/11/2014) .
Análise:
De forma diversa do afirmado nas razões recursais, de acordo com o STF, não há óbice à redução de proventos caso alguma parcela/vantagem esteja sendo paga ao arrepio da lei, nos termos do entendimento proferido no âmbito do MS 25.552/DF, de 7/4/2008, de relatoria da Ministra Cármen Lúcia:
EMENTA: MANDADO DE SEGURANÇA. ATO DO TRIBUNAL DE CONTAS DA UNIÃO. APOSENTADORIA DE MAGISTRADO.[...]. DECADÊNCIA ADMINISTRATIVA E OFENSA AO PRINCÍPIO DA IRREDUTIBILIDADE DE SALÁRIOS NÃO CONFIGURADAS. [...]3. O Supremo Tribunal Federal pacificou entendimento de que, sendo a aposentadoria ato complexo, que só se aperfeiçoa com o registro no Tribunal de Contas da União, o prazo decadencial da Lei n. 9.784/99 tem início a partir de sua publicação. Aposentadoria do Impetrante não registrada: inocorrência da decadência administrativa. 4. A redução de proventos de aposentadoria, quando concedida em desacordo com a lei, não ofende o princípio da irredutibilidade de vencimentos. Precedentes. 5. Segurança denegada.
Desse modo, a cessação de benefício ilegal não poder ser tida como redução de proventos, tendo em vista que esta vantagem jamais poderia ter sido incorporada ao patrimônio jurídico do interessado, não havendo, assim, nenhum impedimento a sua sustação.
Da violação aos princípios da segurança jurídica e da isonomia
O recorrente aduz que houve violação aos princípios da segurança jurídica e da isonomia, com base nos seguintes argumentos:
	a) situações resultantes de ato administrativo ou judiciais devem ser convalidados, não só pela aquisição de direitos dos servidores públicos (art. 5º, XXXVI, da Constituição da República) , como também pelo fato da aquisição do direito ter sido consumado pelo manto da boa-fé;
	b) a constatação de que os valores percebidos pelo servidor se consolidaram no tempo, sem que se possa retornar para exigir a retirada dos valores da sua aposentadoria.
Análise:
A conclusão de que a presente concessão é ilegal realizada nesta instrução deve-se, unicamente, ao exame da legislação referente ao instituto da "opção". Com relação à incorporação dos quintos há proposta que difere do acórdão recorrido.
No que tange à jurisprudência superada deste Tribunal, observa-se que os juízes são independentes e somente se submetem à lei, e não à jurisprudência. Sobre o tema, traz-se à colação a doutrina de Jorge Luiz Souto Maior e Valdete Souto Severo:
 (...) o juiz tem o dever de se rebelar, de reagir, de não ceder, de reafirmar a sua independência, pois é isto que a humanidade, que debruçou sobre o direito toda a regulação das relações de poder, espera dele. Um juiz que, por conveniência, se curva ao entendimento de outros juízes, proferindo decisões contrárias à sua convicção jurídica; que, por comodidade, aplica uma lei que fere a Constituição ou algum preceito dos direitos humanos ou direitos fundamentais; que, por receio de qualquer natureza ou medo, acaba cumprindo uma "ordem" ilegal; ou que, meramente, se abstém de "denunciar" as ameaças que sofra com relação à sua independência; que não exerce com liberdade e responsabilidade as suas atribuições, deixa de ser digno da função que exerce, perde, enfim, na essência, a designação de um autêntico magistrado e quem perde com isto é toda a sociedade (in O Processo do Trabalho como instrumento do Direito do Trabalho e as ideias fora de lugar do Novo CPC. São Paulo: LTr, 2015, p. 107-108) 
Acrescente-se a doutrina de Mauro Schiavi:
Hodiernamente se exige uma postura mais ativa do Juiz para garantir os resultados práticos do processo. A efetividade do processo depende não só de um Juiz imparcial e independente, mas, também, de um magistrado mais ousado, comprometido com a justiça e com os resultados úteis do processo (in Manual de Direito Processual do Trabalho, 4ª. Ed., São Paulo: LTr, 2011, p. 698) .
Corroborando essas ideias, registra-se o conselho de Benedito Calheiros Bonfim:
A dócil submissão à jurisprudência estiola o espírito criador do advogado e do juiz. São os descontentes e os inconformados os propulsores do progresso, raciocínio válido também no campo da ciência do Direito (in Conselhos aos jovens advogados, 3ª Ed., Niterói, RJ: Impetus, 2012, p. 187) .
De fato, a democracia se faz com respeito à diferença e com divergências. Assim, continua Fábio Konder Comparato:
A independência funcional da magistratura, assim entendida, é uma garantia institucional do regime democrático. O conceito institucional foi elaborado pela doutrina publicista alemã à época da República de Weimar, para designar as fontes de organização dos Poderes Públicos, cuja função é assegurar o respeito aos direitos subjetivos fundamentais, declarados na Constituição (grifos acrescidos) (apud Jorge Luiz Souto Maior e Valdete Souto Severo, in O Processo do Trabalho como instrumento do Direito do Trabalho e as ideias fora de lugar do Novo CPC. São Paulo: LTr, 2015, p. 114) .
Observa-se que a submissão dos juízes somente à lei não é uma idiossincrasia do Direito brasileiro, mas encontra ressonância na Alemanha, na Áustria, na Dinamarca, na Espanha, na França, na Grécia, na Irlanda, na Itália e em Portugal, conforme pontuam Jorge Luiz Souto Maior e Valdete Souto Severo:
	Na Alemanha, há disposição expressa no sentido de que "os juízes são independentes e somente se submetem à lei" (art. 97) . Na Áustria, "Os juízes são independentes no exercício de suas funções judiciárias" (art. 87) . Na Dinamarca, "No exercício de suas funções os magistrados devem se conformar à lei" (art. 64) . Na Espanha, "A justiça emana do povo e ela é administrada em nome do rei por juízes e magistrados que constituem o poder judiciário e são independentes, inamovíveis, responsáveis e submetidos exclusivamente ao império da lei" (art. 117) . Há também norma dispondo que "Toda pessoa tem o direito de obter a proteção efetiva dos juízes e tribunais para exercer seus direitos e seus interesses legítimos, sem que em nenhum caso esta proteção possa lhe ser recursada" (art. 24) .
	No mesmo pórtico, o ordenamento jurídico francês prevê: "O presidente da República é garante da independência da autoridade judiciária. Ele é assistido pelo Conselho superior da magistratura. Uma lei orgânica traz estatuto dos magistrados. Os magistrados de carreira são inamovíveis" (art. 64) . Na Grécia, há disposição no sentido de que: "A justiça é composta por tribunais constituídos de magistrados de carreira que possuem independência funcional e pessoal" (art. 87-1) e de que "No exercício de suas funções, os magistrados são submetidos somente à Constituição e às leis; eles não são, em nenhum caso, obrigados a se submeter a disposições contrárias à Constituição" (art. 87-2) . Na Irlanda, "Os juízes são independentes no exercício de suas funções judiciárias e submetidos somente à presente Constituição e à lei (art. 35-2) . Na Itália: "A justiça é exercida em nome do povo. Os juízes se submetem apenas à lei" (art. 101) . Em Portugal, "os juízes são inamovíveis. Eles não poderão ser multados, suspensos, postos em disponibilidade ou exonerados de suas funções fora dos casos previstos pela lei" (art. 218-1) . E mais: "os juízes não podem ser tidos por responsáveis de suas decisões, salvo exceções consignadas na lei" (art. 218-2) (in O Processo do Trabalho como instrumento do Direito do Trabalho e as ideias fora de lugar do Novo CPC. São Paulo: LTr, 2015, p.115) .
Ante esses ponderosos argumentos, entende-se que este Tribunal deve interpretar o regramento da "opção" de acordo com as regras de Hermenêutica, e não guiado por precedentes jurisprudenciais oscilantes e superados, que não informam um norte seguro a ser seguido. Nesse sentir, não há que se falar em violação ao princípio da isonomia.
Ademais, observa-se que a jurisprudência deste tribunal sedimentou-se no sentido da irregularidade do pagamento da parcela opção juntamente com quintos, conforme se extrai de centenas de julgados desta Casa, trazendo-se, a título meramente ilustrativo, os seguintes Acórdãos: 1.255/2020, Relator Marcos Bemquerer; 2.793/2019, Relatora Ana Arraes; e 2.646/2019, Relator Vital do Rêgo - todos do Plenário; 6.860/2020, Relator Benjamin Zymler; 6.696/2020, Relator Walton Alencar Rodrigues; e 6.674/2020, Relator Weder de Oliveira - todos da 1ª Câmara; e 6.731/2020, Relator André de Carvalho; 6.574/2020, Relator Augusto Nardes; e 6.178/2020, Relator Raimundo Carreiro - todos da 2ª Câmara.
Sobre o princípio da segurança jurídica, cabe lembrar que a sedimentada jurisprudência da Suprema Corte é no sentido de classificar como ato complexo a concessão de aposentadoria, reforma ou pensão, consoante os seguintes julgados (RMS 3881/SP, MS 19875/DF, RE 195861/ES e MS 23665/DF) .
Assim, sendo o ato de aposentadoria complexo, este somente passa a estar plenamente formado (perfeito) , válido (aferição da legalidade com reflexo de definitividade perante a Administração) e eficaz (plenamente oponível a terceiros, deixando de apresentar executoriedade provisória) quando recebe o registro pela Corte de Contas. Tal entendimento decorre do disposto no inciso III do art. 71 da Constituição Federal, que estabelece que compete ao Tribunal de Contas da União apreciar, para fins de registro, a legalidade dos atos de admissão, assim como a concessão de aposentadoria, reforma ou pensão.
Nessa perspectiva, impõe-se reconhecer que referido ato possui natureza precária, razão pela qual, até que haja o efetivo julgamento e o consequente registro pela Corte de Contas, não há que se falar em direito adquirido, ato jurídico perfeito, proteção da confiança, ou em irredutibilidade dos proventos, tendo em vista a ausência de aperfeiçoamento e definitividade do ato.
A propósito do tema, colaciona-se entendimento esposado pela Corte Constitucional ao decidir no âmbito do RE-195.861/ES:
APOSENTADORIA - ATO ADMINISTRATIVO DO CONSELHO DA MAGISTRATURA - NATUREZA - COISA JULGADA ADMINISTRATIVA - INEXISTÊNCIA. O ato de aposentadoria exsurge complexo, somente se aperfeiçoando com o registro perante a Corte de Contas. Insubsistência da decisão judicial na qual assentada, como óbice ao exame da legalidade, a coisa julgada administrativa. (grifos acrescidos) 
No caso em apreço, não houve o respectivo registro em razão da constatação de ilegalidade no ato, o que afasta, por si só, a presunção de legitimidade do ato administrativo que concedeu o benefício ao recorrente, não havendo, assim, que se falar em violação da segurança jurídica, de proteção da confiança, de direito adquirido ou de razoabilidade. 
Quanto à boa-fé do recorrente, tenha-se presente que foi considerada ao se dispensar a devolução dos valores indevidamente recebidos, nos termos do subitem 9.2 do acórdão recorrido.
É sobremodo importante ressaltar que este Tribunal tem o poder/dever de apreciar, para fins de registro, os atos de pensão civil na esfera federal, nos termos do art. 71 da Lei Maior. Esta prerrogativa não pode ser infirmada pela sobreposição dos princípios da razoável duração do processo e da eficiência na Administração Pública.
Nesse sentir, é de se opinar pela rejeição dos argumentos apresentados pelo recorrente. 
Da interpretação retroativa
O recorrente aduz que a modificação posterior da jurisprudência não pode alterar as situações constituídas à luz de critério interpretativo anterior, com base nos seguintes argumentos: 
A Lei 9.784/99 impede que se aplique retroativamente a nova interpretação da norma administrativa, conforme se extrai de seu artigo 2°, parágrafo único, inciso XIII: 
Art. 2° (...) Parágrafo único. Nos processos administrativos serão observados, entre outros, os critérios de: (...) XIII - interpretação da norma administrativa da forma que melhor garanta o atendimento do fim público a que se dirige, vedada aplicação retroativa de nova interpretação. 
Embora vedado, o entendimento do Tribunal de Contas da União promove a aplicação retroativa de nova interpretação da norma legislativa, fazendo retroagir a nova orientação adotada pela Corte de Contas para atingir situações já consolidadas, como é o caso da aposentadoria da servidora, concedida que foi sob a égide da interpretação conferida pelo Acórdão 2076/2005-TCU-Plenário.
Análise:
No que tange ao art. 2º, parágrafo único, XIII, da Lei 9.784/1999 e ao art. 24 da LINDB, os quais vedam a aplicação retroativa de nova interpretação, é de se ter presente que o TCU dispõe de Lei Orgânica e Regimento Interno, sendo que a Lei do Processo Administrativo e a LINDB podem ser aplicadas naquilo que for compatível com o regramento próprio desta Corte de Contas.
 Nessa senda, é de se ressaltar que o art. 260, § 2º, do Regimento Interno deste Tribunal assim dispõe: 
§ 2º O acórdão que considerar legal o ato e determinar o seu registro não faz coisa julgada administrativa e poderá ser revisto de ofício pelo Tribunal, com a oitiva do Ministério Público e do beneficiário do ato, dentro do prazo de cinco anos da apreciação, se verificado que o ato viola a ordem jurídica, ou a qualquer tempo, no caso de comprovada má-fé. 
Nesse quadro, o argumento de que teria havido violação ao princípio da vedação de aplicação retroativa de nova interpretação deve ser rechaçado por três razões:
i) não há direito adquirido à exegese;
ii) não houve o registro do ato de aposentadoria do interessado, de tal arte a não se aplicar a máxima de que a "modificação posterior de jurisprudência não alcançaria as situações consolidadas à luz de critério interpretativo anterior". Isto porque poder-se-ia falar em situação consolidada apenas quando o ato de concessão recebe o registro do TCU, por ser ato complexo;
iii) o acórdão que julgar legal o ato de aposentadoria e determinar o seu registro não faz coisa julgada administrativa, nos termos do § 2º do art. 260 do Regimento Interno deste Tribunal.
Nesse sentir, é de se opinar pela rejeição dos argumentos apresentados pelo recorrente.
Do direito ao recebimento dos quintos incorporados 
O recorrente advoga a manutenção do pagamento dos quintos de exercícios de função posteriores 8/4/1998 com base nas seguintes alegações:
	a) "consoante modulação dos efeitos da decisão proferida no RE 638115, a absorção das parcelas relativas à incorporação de quintos no período de 08/04/ 1998 a 04/09/2001 não ocorrerá para os servidores que recebem a referida parcela em virtude de decisão judicial já transitada em julgado. A absorção da parcela por futuros reajustes apenas se aplica ao recebimento dos quintos em decorrência de decisão administrativa";
	b) "a Recorrente teve o seu direito a incorporação dos quintos reconhecido por decisão judicial transitada em julgado proferida nos autos do Processo nº 2004.51.01010147-3 que tramitou perante a 3ª Vara Federal da Seção Judiciária do Rio de Janeiro, consoante fazem prova as cópias anexas da sentença, acórdão e certidão de trânsito em julgado" (peça 13, p. 20-105) .
Análise: 
Convém, de pronto, transcrever excerto do voto condutor do Acórdão que trata da irregularidade em relação aos quintos:
7. De início, no que diz respeito ao pagamento da parcela que decorre da incorporação de quintos nos proventos de aposentadoria da interessada, não há reparos a fazer nas conclusões formuladas pela Sefip. É que, conforme se observa no formulário de peça 2, a inativa incorporou com base em decisão administrativa do Tribunal Regional Federal da 2ª Região, 5/5 de uma CJ-1, pelo exercício da referida função, entre outras, nos períodos a seguir descritos:
 (...) 
8. Considerando os quadros acima, observa-se que 5/10 da CJ-1, incorporados pela inativa, se deram em razão do exercício de funções ocupadas após 8/4/1998, fato que contraria a jurisprudência desta Corte de Contas e do STF. No entanto, ressalto que o STF no julgamento do RE 638.115/CE, a despeito de considerar inconstitucionais as incorporações de quintos referente ao exercício de funções após 8/4/1998, modulou a decisão de forma a permitir que, no caso de concessões administrativas, tais parcelas não sejam imediatamente suprimidas dos vencimentos e proventos dos interessados. Nessa situação, a modulação de efeitos conferida pela Suprema Corte permitiu a conversão dos quintos incorporados após 8/4/1998 em parcela compensatória a ser absorvida por quaisquer reajustes e reestruturações futuras.
9. Por outro lado, observo que a inativa faz jus à incorporação de 5/10 de CJ-1 + 5/10 de FC-4, em decorrência do exercício de funções comissionadas antes de 8/4/1998. Com isso, ela pode também optar, a qualquer tempo, por receber a parcela de quintos segundo essa configuração. Nesse caso, a vantagem decorrente da incorporação estará livre de ser absorvida por reestruturações supervenientes.
Importante destacar que os embargos de declaração no RE 638.115/CE, apreciados em 18/12/2019, promoveu a modulação de efeitos, como segue:
"O Tribunal, por maioria, acolheu parcialmente os embargos de declaração, com efeitos infringentes, para reconhecer indevida a cessação imediata do pagamento dos quintos quando fundado em decisão judicial transitada em julgado." 
Como se vê, restou preservada pela Suprema Corte a situação daqueles que tiveram a incorporação dos quintos em razão de decisão transitada em julgado. 
De fato, em decorrência da modulação dos efeitos do RE 638.115, em 18/12/2019, houve mudança de entendimento em relação ao pagamento de quintos incorporados de funções exercidas entre 8/4/1998 a 4/9/2001 referente às incorporações decorrentes de decisões judiciais transitadas em julgado, razão pela qual há necessidade de se modificar a determinação contida nos subitens 9.2.2., 9.2.2.1 e 9.2.2.2 do acórdão recorrido.
De toda forma é importante lembrar que ao emitir novo ato, em que sejam suprimidas as irregularidades, em especial a que se refere a parcela "opção" deve o órgão seguir o entendimento mais recente do Supremo Tribunal Federal, no âmbito do Recurso Extraordinário 638.115/CE, quanto à cessação, ou não, do pagamento dos "quintos/décimos" incorporados após o advento da Lei 9.624/1998, e o submeta ao TCU para nova apreciação.
CONCLUSÃO
Das análises anteriores, conclui-se que:
	a) não se deve sobrestar o seguimento do presente processo;
	b) o ato em reexame ofendeu a EC 20/1998;
	c) não houve violação ao direito adquirido;
	d) as parcelas remuneratórias decorrentes do exercício das funções comissionadas deixaram de constituir base de incidência para a contribuição previdenciária desde 16/12/1998;
	e) não há óbice à redução de proventos caso alguma parcela/vantagem esteja sendo paga ao arrepio da lei;
	f) não houve violação aos princípios da segurança jurídica e da isonomia;
	g) não houve violação ao princípio da interpretação retroativa;
	h) em relação aos quintos incorporados do período entre 8/4/1998 a 4/9/2001 houve novo entendimento do STF no julgamento de embargos de declaração nos autos do RE 638/115 CE após a prolação do Acórdão recorrido, sendo pertinente que ao emitir novo ato, em que sejam suprimidas as irregularidades detectadas, em especial a exclusão da parcela "opção, que siga o entendimento mais recente do Supremo Tribunal Federal, no âmbito do Recurso Extraordinário 638.115/CE.
Por conseguinte, deve-se dar provimento parcial ao presente recurso.
PROPOSTA DE ENCAMINHAMENTO
Ante o exposto, com fundamento no art. 48 da Lei 8.443/92, submetem-se os autos à consideração superior, propondo-se:
	a) conhecer do recurso e, no mérito, dar-lhe provimento parcial de modo a excluir os subitens 9.2.2., 9.2.2.1 e 9.2.2.2 do acórdão recorrido, sem prejuízo de determinar ao Tribunal Regional Federal da 2ª Região que ao emitir novo ato, em que sejam suprimidas as irregularidades, em especial a que se refere à parcela opção, siga o entendimento mais recente do Supremo Tribunal Federal, no âmbito do Recurso Extraordinário 638.115/CE, quanto à cessação, ou não, do pagamento dos "quintos/décimos" incorporados após o advento da Lei 9.624/1998, e o submeta ao TCU para nova apreciação;
	b) dar ciência do acórdão que for prolatado à recorrente e aos demais interessados, ressaltando-se que o relatório e o voto que o acompanharem podem ser consultados no endereço www.tcu.gov.br/acordaos, no dia seguinte ao de sua oficialização.

8.1. Rudi Meira Cassel (22256/OAB-DF) e outros.

Procuradora-Geral Cristina Machado da Costa e Silva.

APOSENTADORIA. VANTAGEM DENOMINADA OPÇÃO. EMENDA CONSTITUCIONAL 20/1998. VEDAÇÃO. ILEGALIDADE. ILEGALIDADE E NEGATIVA DE REGISTRO. PEDIDO DE REEXAME. ARGUMENTOS INSUFICIENTES PARA MODIFICAR O MÉRITO DO ACÓRDÃO RECORRIDO. PROVIMENTO PARCIAL. DETERMINAÇÃO DE ADEQUAÇÃO DO ATO À DECISÃO DO STF NO RECURSO EXTRAORDINÁRIO 638.115/CE

APOSENTADORIA (APOS)

Secretaria de Recursos (SERUR); Secretaria de Fiscalização de Pessoal (SEFIP).

Mediante a deliberação recorrida, o ato de aposentadoria objeto destes autos foi considerado ilegal, em razão de abarcar, de forma indevida, a incorporação da parcela denominada opção, com a consequente determinação ao órgão de origem para que adotasse medidas necessárias à suspensão dos pagamentos irregulares.
Na ocasião, foi determinado o destaque da parcela de quintos incorporada administrativamente, com amparo em funções comissionadas, exercidas no período de 8/4/1998 a 4/9/2001, e a transformação dela em "Parcela Compensatória", sujeita a absorção por reajustes futuros, consoante decidido pelo Supremo Tribunal Federal (STF) no RE 638115/CE (Rel. E. Ministro Gilmar Mendes, Plenário, DJE nº 19, Ata 32, de 18/12/2019) .
Nos muitos recursos apresentados contra as decisões deste Colegiado, que retratam a decisão do E. STF e tratam das ilegalidades no pagamento de quintos e da parcela opção, são apresentados diversos argumentos, entre os quais destaco:
afronta à decisão exarada pelo Supremo Tribunal Federal no RE 638115;
violação aos princípios do direito adquirido, da irredutibilidade de vencimentos e da segurança jurídica;
impossibilidade de novo entendimento alterar situação jurídica constituída mediante jurisprudência anterior;
vinculação desta Corte de Contas à decisão do TRF-1ª Região, objeto do Processo 1041687-08.2019.4.01.0000.
A maioria dos recorrentes requerer, ainda, o sobrestamento dos autos até o julgamento do TC Processo 027.914/2013-5, da Relatoria da E. Ministra Ana Arraes, no qual está sendo avaliada a possibilidade de "modulação dos efeitos de eventual decisão que considere ilegal o pagamento cumulado da VPNI de quintos com a parcela opção". 
II
Manifesto-me, desde já, em consonância com a proposta de provimento parcial do recurso, formulada pela Secretaria de Recursos, incorporando às minhas razões de decidir os fundamentos da instrução transcrita no relatório, avalizada pelo representante do Ministério Público, sem prejuízo das considerações que aduzo a seguir.
Como afirma a unidade instrutiva, a determinação de destaque da parcela de quintos, ora considerada ilegal por este Tribunal, está em perfeita consonância com o decidido pelo E. STF, no RE 638.115/CE.
Em 18/12/2019, em embargos de declaração no RE 638118/CE, o E. STF, embora tenha reafirmado a ilegalidade dos quintos decorrentes de funções comissionadas exercidas no período de 8/4/1998 a 4/9/2001, optou por determinar a continuidade do pagamento daqueles fundamentados em  decisão judicial transitada em julgado, modulando os efeitos da decisão embargada, para manter, até a integral absorção por reajustes futuros, o pagamento dos quintos concedidos por força de decisão administrativa ou de decisão judicial sem trânsito em julgado.
A deliberação foi mantida pela Suprema Corte, ao apreciar novos embargos de declaração, na Sessão Plenária Virtual de 19 a 26 de junho de 2020 (DJE nº 206, Ata 134, de 18/8/2020) , razão pela qual, nos termos propostos pela Serur, deve ser determinado ao órgão de origem que, ao emitir novo ato, com vistas à supressão das irregularidades identificadas nestes autos, siga o entendimento do STF, no que se refere à cessação, ou não, do pagamento dos "quintos/décimos" incorporados após o advento da Lei 9.624/1998.
Em consonância com o voto que balizou o acórdão recorrido, o pagamento irregular da vantagem denominada "opção", constante do ato de aposentadoria ora analisado, proporciona sensível acréscimo aos respectivos proventos, em relação à última remuneração contributiva do beneficiário em atividade, resultando em ostensivo descumprimento ao disposto no art. 40, caput e § 2º, da Constituição Federal, com redação dada pela Emenda Constitucional 20/1998.
Trata-se, aliás, de jurisprudência pacífica desta Corte de Contas, corroborada pelo entendimento firmado por meio do Acórdão 1599/2019-TCU-Plenário, abaixo transcrito, cujo teor tem fundamentado inúmeras decisões semelhantes às questionadas no presente pedido de reexame: 
9.4. firmar entendimento de que é vedado o pagamento das vantagens oriundas do art. 193 da Lei 8.112/1990, inclusive o pagamento parcial da remuneração do cargo em comissão  ("opção")  , aos servidores que implementaram os requisitos de aposentadoria após 16/12/1998, data de publicação da Emenda Constitucional 20, que limitou o valor dos proventos à remuneração do cargo efetivo no qual se deu a aposentadoria.
Importante destacar que as parcelas remuneratórias decorrentes do exercício das funções comissionadas deixaram de compor a base de incidência para a contribuição previdenciária desde 16/12/1998, fato que corrobora o entendimento de que não podem integrar os proventos de aposentadoria.
As alegações recursais no sentido de que a decisão recorrida teria infringido princípios e direitos constitucionalmente garantidos não merecem prosperar, pelos seguintes motivos: 
o ato de aposentadoria deve observar as regras vigentes no momento da implementação de todos os requisitos legais para sua concessão, não cabendo falar em direito adquirido a vantagem devida em momento anterior à inativação; 
determinação no sentido da redução de proventos de aposentadoria, quando estes foram calculados em desacordo com a Lei, não ofende o princípio da irredutibilidade de vencimentos, à exemplo da decisão exarada pelo Plenário do STF, no MS 25.552 (Ata 17/2008, DJE 97, de  29/5/2008) , da relatoria da E. Ministra Carmem Lúcia;
em razão da precariedade do ato de aposentadoria, cujo aperfeiçoamento depende do seu julgamento e registro pelo TCU, consoante previsto no art. 71, inciso III, da Constituição Federal, a decisão atacada não padece do suposto desrespeito ao princípio da segurança jurídica.
Deixo, também, de acolher, pelas razões a seguir apresentadas, o argumento de que a decisão vergastada teria incorrido na aplicação retroativa de nova interpretação de norma administrativa, o que, segundo o recorrente, seria vedado pelo art. 2º, parágrafo único, inciso XIII, da Lei 9.784/1999.
Conforme mencionado, o ato de aposentadoria apenas se consolida com o seu registro, após a apreciação pelo TCU, o que não ocorreu nestes autos. Ademais, nos termos do art. 260, § 2º, do Regimento Interno do TCU, ainda que houvesse sido determinado o registro do ato, a respectiva decisão não faria coisa julgada administrativa e poderia ser revista de ofício pelo TCU.
De qualquer modo, no que toca ao argumento de que o Acórdão 1599/2019-TCU-Plenário teria desconstituído o entendimento objeto do Acórdão 2076/2005-TCU-Plenário, mais uma vez, não assiste razão ao recorrente.
Mediante o subitem 9.3.1 do Acórdão 2076/2005-TCU-Plenário, esta Corte de Contas deliberou no sentido de que "é assegurada na aposentadoria a vantagem decorrente da opção, prevista no art. 2º da Lei nº 8.911/94, aos servidores que, até a data de 18 de janeiro de 1995, tenham satisfeito os pressupostos temporais estabelecidos no art. 193 da Lei 8.112/90, ainda que sem os requisitos para aposentação em qualquer modalidade".
O alegado novo entendimento desta Corte de Contas, objeto do Acórdão 1.599/2019, por sua vez, fundamentou-se na regra estabelecida na Emenda Constitucional 20, de 15/12/1998, de que os proventos de aposentadoria não poderiam ser superiores à remuneração do cargo efetivo no qual se deu a inativação, cujos efeitos não foram objeto das análises que ensejaram Acórdão 2076/2005-TCU-Plenário.
Como se vê, os dois acórdãos tratam de matérias diversas e são apreciados de forma conjunta nos processos de aposentadoria, submetidos à apreciação do TCU, restando assente a legalidade do pagamento da vantagem "opção" àqueles que cumulativamente atendem aos requisitos definidos nos Acórdãos 2.076/2005 e 1.599/2019, os quais têm por fundamento normativos de origem legal e constitucional. 
De qualquer modo, ainda que tais decisões fossem conflitantes, haveria de se ter em conta que entendimento firmado em procedimento administrativo, submetido à apreciação do TCU, estranho ao ato de aposentadoria ora analisado, jamais poderia ser impeditivo à observância do mandamento constitucional objeto de seu art. 40, § 3º, inserido por meio da Emenda Constitucional 20/1998.
Nessa direção, rememoro a decisão exarada pelo Plenário do STF, no MS 26.196, de Relatoria do Ministro Ayres Brito (Ata 1/2011, DJE 20, de 18/11/2010) , no sentido de que " O que regula os proventos da inatividade é a lei (e não sua interpretação) vigente ao tempo em que o servidor preencheu os requisitos para a respectiva aposentadoria (Súmula 359/STF) . Somente a lei pode conceder vantagens a servidores públicos (...) ".
Naquela assentada, a Suprema Corte deixou assente, também, que "Inexiste direito adquirido com fundamento em antiga e superada interpretação da lei", bem assim afastou o princípio da segurança em caso semelhante ao ora apreciado, em que o registro do ato não foi autorizado pelo TCU e a antiga jurisprudência não havia sido aplicada em relação ao impetrante.
De igual modo, por intermédio do Acórdão 2988/2018-TCU-Plenário, exarado no TC Processo 027.914/2013-5, este Tribunal deliberou no sentido da impossibilidade de constarem cumulativamente dos proventos dos ex-servidores do TCU as vantagens "opção" e quintos/décimos/VPNI, tendo em vista a clara vedação insculpida no art. 193, § 2º, da Lei 8.112/1990. 
Em consequência, apenas para os atos concessórios que tinham sido objeto de registro e cujos proventos eram calculados com base na remuneração do servidor ativo, o Plenário do TCU determinou a transformação da parcela relativa à opção em vantagem pessoal, passível de absorção por reajustes futuros. 
A matéria objeto do Acórdão 2.988/2019, portanto, por ser de natureza distinta, também não foi objeto de debate no processo que culminou com o Acórdão 2076/2005-TCU-Plenário.
Sendo assim, resta inequívoca a improcedência da alegação de que esta Corte de Contas, por meio do Acórdão 1599/2019-TCU-Plenário e do Acórdão 2988/2018-TCU-Plenário, teria alterado o entendimento firmado Acórdão 2076/2005-TCU-Plenário.
Improcedente, também, o requerimento de sobrestamento dos autos até que seja apreciado o TC Processo 027.914/2013-5, porquanto o debate em curso naquele processo, relacionado ao pagamento da parcela opção aos servidores aposentados do TCU, que atendem as condições para o recebimento da referida vantagem, não afetaria o acórdão recorrido, visto que, como demonstrado ao longo deste voto, o beneficiário do ato contido nestes autos não possui o mesmo direito. 
Na linha do voto que deu azo ao recente Acórdão 9291/2020-TCU-Primeira Câmara, da lavra do E. Ministro Benjamin Zymler, rejeito a alegação de que a tutela provisória recursal deferida monocraticamente no âmbito do Tribunal Regional Federal da 1ª Região, nos autos do processo 1041687-08.2019.4.01.0000, suspendendo a aplicação do entendimento firmado no Acórdão 1599/2019-TCU-Plenário, teria o condão de impedir que o TCU, por intermédio dos seus colegiados, aprecie os atos de aposentadoria conforme o entendimento majoritário de seus integrantes. 
Também não socorre o recorrente o fato de a 5ª Vara Federal Civil, no 1035883-44.2019.4.01.3400, ter determinado à União que faça incidir o entendimento exarado pelo TCU por intermédio do Acórdão 2076/2005-TCU-Plenário aos substituídos do Sindicato dos Trabalhadores do Poder Judiciário e do Ministério Público da União.  
Nesse sentido, anuo à conclusão do E. Ministro Benjamim Zymler, no sentido de que a competência de cunho constitucional desta Corte de Contas para exercer a jurisdição, nos processos que lhe são afetos, independe da existência ou não de entendimento firmado mediante acórdão acerca de determinada matéria, porquanto não afasta o poder-dever de cada ministro atuar nos autos que lhe são afetos de acordo com a sua percepção do Direito. 
Ao poder judiciário compete apenas o controle último das decisões desta Corte de Contas, no que tange ao aspecto da legalidade, tendo em conta a necessária independência e harmonia entre os poderes, princípios sensíveis da Constituição Federal. 
Por esse motivo, desnecessário o sobrestamento dos autos até a apreciação definitiva dos processos nº 1041687-08.2019-4.01.0000 e 1035883-44.2019.4.01.3400, em trâmite, respectivamente no TRF 1ª Região e na 5ª Vara Federal Cível.
No que tange ao sobrestamento deferido nesses termos pela 2ª Câmara do TCU, no TC Processo 030.046/2019-0, Acórdão 8.938/2020, da Relatoria do E. Ministro Raimundo Carreiro, vale consignar que a jurisprudência mais recente daquele Colegiado é no sentido do não provimento de pedidos de reexame semelhantes a este, a exemplo dos Acórdãos 9.289/2020 (Ministra Ana Arraes) , 9.685/2020 (Ministro Augusto Nardes) , 9.434/2020 (Ministro Aroldo Cedraz) , 9.230/2020 (Ministro Raimundo Carreiro) .
Importante deixar assente, por fim, que o ato de aposentadoria objeto destes autos alberga ainda outras irregularidades que impediriam o provimento do presente pedido de reexame, ainda que acolhidas as alegações relacionadas aos julgados do TRF-1ª Região.
Com essas considerações, dou provimento parcial ao pedido de reexame e voto no sentido de que o Tribunal acolha a minuta de acórdão que submeto à deliberação deste Colegiado.
TCU, Sala das Sessões Ministro Luciano Brandão Alves de Souza, em 22 de setembro de 2020.
WALTON ALENCAR RODRIGUES 
Relator